【裁判字號】    97,易,2490
【裁判日期】    971231
【裁判案由】    偽造文書
【裁判全文】
臺灣臺北地方法院刑事判決              97年度易字第2490號
公  訴  人  臺灣臺北地方法院檢察署檢察官
被      告  乙○○
            戊○○
上列被告因偽造文書案件，經檢察官提起公訴（96年度偵續字第
599號），本院判決如下：
    主  文
乙○○、戊○○均無罪。
    理  由
一、本件公訴意旨略以：被告戊○○、乙○○係夫妻關係，緣被
    告戊○○曾與證人丁○○共同經營「惠嵩實業有限公司（下
    稱惠嵩公司）」，證人丁○○自民國九十一年十月間起，陸
    續向告訴人丙○○借款，並簽發證人丁○○擔任負責人之「
    佶寬企業有限公司（下稱佶寬公司）」為發票人，經證人丁○○及被告戊○○背書之如附表所示支票六紙。嗣告訴人屆
    期提示如附表編號一所示支票竟遭退票，被告戊○○與證人
    丁○○乃於九十五年九月四日簽署借據交付告訴人，由被告
    戊○○擔任連帶保證人。詎被告戊○○為逃避告訴人追索其
    財產，竟與被告乙○○共同基於偽造文書之犯意聯絡，明知
    被告乙○○並無購買房地之財力，仍委託不知情之代書製作
    虛偽之土地及房屋買賣契約書，於九十五年九月十二日，將
    被告戊○○與證人丁○○所共有，坐落於臺北市○○區○○
    段二小段四七一地號及四七一之二地號，被告戊○○持分各
    一萬分之一百一十一之土地，及坐落上開土地，門牌號碼臺
    北市○○區○○街一八五巷九十號，被告戊○○持分二分之
    一之房屋（下稱上開房地），各以土地價款總金額新臺幣（
    下同）九十八萬二千六百三十七元，房屋價額八萬三千元，
    以買賣為原因，申請移轉登記予被告乙○○所有，使承辦之
    臺北市建成地政事務所，將此不實之事項登載於職務上所掌
    管相關公文書上，足生損害於地政機關對於不動產移轉登記
    之正確性及告訴人。嗣於同年月三十日，如附表編號二所示
    之支票仍遭退票後，告訴人向地政機關查詢始知上情。案經
    告訴人訴請偵辦。因認被告二人均涉有刑法第二百十四條之
    明知為不實之事項，而使公務員登載於職務上所掌之公文書
    罪嫌云云。
二、按犯罪事實應依證據認定之，無證據不得認定其犯罪事實；
    不能證明被告犯罪者，應諭知無罪之判決，刑事訴訟法第一
    百五十四條第二項、第三百零一條第一項分別定有明文。又
    事實之認定應憑證據，如不能發現相當證據或證據不足以證
    明者，自不能以推測或擬制之方法，以為裁判之基礎；而認
    定犯罪事實所憑之證據，雖不以直接證據為限，間接證據亦
    包括在內，然無論直接或間接證據，其為訴訟上之證明，須
    於通常一般之人均不致於有所懷疑，而得確信其為真實之程
    度者，始得據之為有罪之認定，倘其證明尚未達到此一程度
    ，而有合理性懷疑之存在時，即無從為有罪之認定，此有最
    高法院四十年台上字第八六號判例、七十六年台上字第四九
    八六號判例意旨可資參照。
三、公訴人認被告乙○○、戊○○均涉有上開明知為不實之事項
    ，而使公務員登載於職務上所掌之公文書犯行，無非係以被
    告二人之供述，以及證人丙○○、丁○○之證述，並有臺北
    市建成地政事務所九十六年一月十二日北市建地三字第０九
    六三００七二四００號函函暨函覆之上開房地辦理所有權移
    轉登記之土地登記申請書、臺北市稅捐稽徵處土地增值稅免
    稅證明書、土地建築改良物買賣所有權移轉契約書、臺北市
    稅捐稽徵處萬華分處九十五年契稅繳款書、土地及建物所有
    權狀、被告乙○○之華泰銀行士林分行帳號0000000
    000000帳戶存摺暨交易明細資料、「惠嵩公司」彰化
    銀行建成分行帳號00000000000000號帳戶存
    摺暨交易明細資料各一份在卷，為其主要論罪依據。然訊據
    被告二人均堅決否認涉有上開犯行，辯稱：因被告戊○○陸
    續向被告乙○○借款，始合意將被告戊○○名下之上開房地
    持分出售予被告乙○○，並由被告乙○○概括承受上開房地
    之銀行貸款三百萬元及民間貸款二百萬元等語。經查：
  (一)被告二人確有委託土地代書即證人甲○○以買賣方式，於九
    十五年九月十二日將被告戊○○所有之上開房地持分，各以
    土地九十八萬二千六百三十七元，房屋八萬三千元之價額，
    申請移轉登記予被告乙○○所有，經臺北市建成地政事務所
    承辦人員，將之登載於職務上所掌管之土地暨建物登記簿謄
    本等公文書之事實，業據被告二人於偵查中及本院審理時坦
    認在卷，並經證人甲○○於本院審理時證述屬實，且有臺北
    市建成地政事務所九十六年一月十二日北市建地三字第０九
    六三００七二四００號函函暨函覆之上開房地辦理所有權移
    轉登記之土地登記申請書、臺北市地政規費及其他收入存條
    、臺北市稅捐稽徵處土地增值稅免稅證明書、土地建築改良
    物買賣所有權移轉契約書、臺北市稅捐稽徵處萬華分處九十
    五年契稅繳款書、印鑑證明及上開房地所有權狀各一份在卷
    可稽（偵卷第六頁至第二二頁），此部分之事實，固堪認定
    。
  (二)然被告戊○○之所以將上開房地持分以買賣方式移轉登記予
    被告乙○○，係因被告戊○○在與證人丁○○共同經營「惠
    嵩公司」期間，陸續向被告乙○○借款周轉使用，被告二人
    始合意以被告戊○○先前向被告乙○○借款之七十五萬元債
    務，充抵買賣上開房地持分之價額等情，業經被告二人自偵
    查時起至本院準備程序及審理時分別供述在卷，並經證人甲○○於本院審理時證稱：被告二人在委託渠辦理上開房地持
    分所有權移轉登記時，被告戊○○確曾向渠表示因其陸續向
    被告乙○○借款，被告乙○○要求保障債權，故將上開房地
    持分出售予被告乙○○等語在卷（本院卷第四三頁）。且被
    告乙○○係一職業婦女，有固定工作收入，並非經濟來源全
    然仰賴證人戊○○之全職家庭主婦一節，亦經被告乙○○於
    偵查及本院審理時供述在卷，復據證人丁○○於偵查中證稱
    ：被告戊○○因「惠嵩公司」營運不善，財力較有工作收入
    之被告乙○○差等語無訛（偵續卷第一六頁）。並有被告乙○○九十三年度至九十五年度之財政部臺北市國稅局九十四
    年度綜合所得稅各類所得資料清單三份附卷足憑（本院卷第
    四九頁至第五一頁）。據此，顯見被告乙○○確有相當經濟
    基礎，非毫無資力之人無誤。況上開房地，係被告戊○○與
    證人丁○○所共有，在被告二人買賣被告戊○○上開房地持
    分時，上開房地存有銀行三百萬元抵押借款及民間二百萬元
    抵押借款，亦經證人丁○○於偵查中證述在卷（偵續卷第一
    六頁），核諸證人甲○○於本院審理時證稱：上開房地面積
    二十餘坪，九十五年間市價約每坪二十五萬元等語（本院卷
    第四三頁反面）之行情計算，扣除上開房地共約五百萬元之
    抵押債權後，被告乙○○以被告戊○○所積欠之七十五萬元
    債務，充抵其向被告戊○○買受上開房地二分之一持分，衡
    常亦無悖離市場行情之處。是以，足認被告二人辯稱：被告
    乙○○有固定工作收入，因陸續借款予被告戊○○，被告二
    人始合意以被告戊○○積欠被告乙○○之七十五萬元債務，
    充作買賣上開房地之價金，將被告戊○○名下上開房地持分
    出售予被告乙○○等語屬實可採，其等確有債權債務關係存
    在，嗣並合意買賣上開房地持分之事實，亦堪認定。
  (三)至被告二人在委託證人甲○○辦理上開房地持分所有權移轉
    登記時，所出具之土地建築改良物買賣所有權移轉契約書雖
    記載上開房地持分買賣價金分別為九十八萬二千六百三十七
    元及八萬三千元，固有上開房地之土地建築改良物買賣所有
    權移轉契約書一份在卷可按。然被告二人之間確有合意買賣
    上開房地持分之事實，既堪認定，且上開契約書又係證人甲○○依據上開房地之現值所製作，提出予地政事務所作為買
    賣關係之證明，復據證人甲○○於本院審理時證述在卷（本
    院卷第四四頁），此種委由土地代書逕以不動產公告現值作
    為買賣價金製作買賣契約書，以為買賣關係之證明，據以辦
    理所有權移轉登記之方式，對於親屬間之不動產買賣交易，
    在所多見，亦無何違反社會常情及交易習慣可言。自難以此
    遽認被告二人主觀上有任何使公務員登載不實之犯意聯絡可
    言。
四、綜上所述，被告二人上開所辯，均堪採信。起訴意旨認被告
    乙○○並無購買上開房地之財力，遽以否定被告二人辯稱其
    間債權債務關係之存在，進而認定被告二人並無買賣上開房
    地之事實云云，尚嫌無據。此外，復查無其他積極證據足證
    被告二人涉有公訴人所指之上開明知為不實之事項，而使公
    務員登載於職務上所掌之公文書犯行。是就本案證據而言，
    未達一般人均不致於有所懷疑，而得確信被告二人有罪之程
    度，自屬不能證明被告二人犯罪，揆諸前揭規定與判例意旨
    ，依法應為無罪判決之諭知。
據上論斷，應依刑事訴訟法第二百八十四條之一、第三百零一條
第一項，判決如主文。
本案經檢察官林達到庭執行職務。
中    華    民    國    97    年    12    月    31    日
                        臺灣臺北地方法院刑事第十五庭
                            法  官   吳麗英
上正本證明與原本無異。
如不服本判決應於收受送達後10日內向本院提出上訴書狀，並應
敘述具體理由；其未敘述上訴理由者，應於上訴期間屆滿後20日
內向本院補提理由書（均須按他造當事人之人數附繕本）「切勿
逕送上級法院」。告訴人或被害人如對於本判決不服者，應具備
理由請求檢察官上訴，其上訴期間之計算係以檢察官收受判決正
本之日期為準。
                            書記官   田華仁
中    華    民    國    97    年    12    月    31    日
【附表】
┌──┬────┬─────┬────┬────┬──────────┐
│編號│發 票 日│ 支票號碼 │支票面額│帳    號│付       款       人│
├──┼────┼─────┼────┼────┼──────────┤
│ 一 │95.8.31 │AB0000000 │20萬元  │30269   │華泰商業銀行士林分行│
├──┼────┼─────┼────┼────┼──────────┤
│ 二 │95.9.30 │AB0000000 │同上    │同上    │同上                │
├──┼────┼─────┼────┼────┼──────────┤
│ 三 │95.10.31│AB0000000 │同上    │同上    │同上                │
├──┼────┼─────┼────┼────┼──────────┤
│ 四 │95.11.30│AB0000000 │同上    │同上    │同上                │
├──┼────┼─────┼────┼────┼──────────┤
│ 五 │95.12.31│AB0000000 │同上    │同上    │同上                │
├──┼────┼─────┼────┼────┼──────────┤
│ 六 │96.6.10 │AB0000000 │200萬元 │同上    │同上                │
└──┴────┴─────┴────┴────┴──────────┘


司法院資訊處製作；財團法人民間司法改革基金會備份。
